ACORDAO-COMPLETO-2299428

ACÓRDÃO 428/2020 ATA 6/2020 - PLENÁRIO

VISTOS, relatados e discutidos estes autos em fase de análise de pedidos de reexame, interpostos pelas empresas Ceema Construções e Meio Ambiente Ltda., Ebisa/Engenharia Brasileira Indústria e Saneamento S/A e Jotagê Engenharia Comércio e Incorporações Ltda., contra o Acórdão 804/2017-TCU-Plenário, que, ao julgar representação acerca de fraudes em licitações de obras por municípios do Estado da Bahia, as declarou inidôneas para contratar com a Administração Pública Federal.
ACORDAM os Ministros do Tribunal de Contas da União, reunidos em sessão do Plenário, com fundamento nos art. 48 da Lei 8.443/1992 c/c arts. 285 e 286 do RI/TCU, e diante das razões expostas pelo Relator, em:
9.1. conhecer dos pedidos de reexame interpostos pelas empresas Ceema Construções e Meio Ambiente Ltda., Ebisa/Engenharia Brasileira Industria e Saneamento S/A e Jotagê Engenharia Comercio e Incorporações Ltda., para, no mérito, negar-lhes provimento; e
9.2. dar ciência deste acórdão às recorrentes.

Pedidos de reexame interpostos contra acórdão que, ao examinar representação acerca de fraudes em licitações no Estado da Bahia, declarou as recorrentes inidôneas para contratar com a Administração Pública.

Municípios do Estado da Bahia

3. Recorrentes: Ceema Construções e Meio Ambiente Ltda. (CNPJ 00.610.079/0001-72); Ebisa/Engenharia Brasileira Indústria e Saneamento S/A (CNPJ 15.137.680/0001-67) e Jotagê Engenharia Comércio e Incorporações Ltda. (CNPJ 14.828.958/0001-80)

Ministro Augusto Nardes

13.1. Ministros presentes: Raimundo Carreiro (na Presidência), Benjamin Zymler, Augusto Nardes (Revisor), José Mucio Monteiro, Ana Arraes e Bruno Dantas.
13.2. Ministro que votou em 12/12/2018: José Múcio Monteiro
13.3. Ministro-Substituto convocado: Augusto Sherman Cavalcanti.
13.3. Ministro-Substituto presente: Weder de Oliveira.

ACORDAO-COMPLETO-2439100

Acórdão 557/2021 - Plenário

ACORDAO-COMPLETO-2511874

Acórdão 2312/2021 - Plenário

EBISA ENGENHARIA BRASILEIRA, INDUSTRIA E SANEAMENTO LTDA

JOSÉ MUCIO MONTEIRO

Ministro-Substituto André Luís de Carvalho

Trata-se de pedidos de reexame em processo de representação interpostos pelas empresas Ceema Construções e Meio Ambiente Ltda., Ebisa/Engenharia Brasileira Indústria e Saneamento S/A e Jotagê Engenharia Comércio e Incorporações Ltda. em face do Acórdão 804/2017-TCU-Plenário, que lhes aplicou sanção de inidoneidade para licitar no âmbito da Administração Pública Federal.
2. Reproduz-se, a seguir, a parte dispositiva da deliberação condenatória:
"VISTOS, relatados e discutidos estes autos de representação formulada pela Secretaria de Controle Externo no Estado da Bahia (Secex/BA) sobre fraudes perpetradas pela Jotagê Engenharia, Comércio e Incorporações Ltda., Ceema Construções e Meio Ambiente Ltda. e Ebisa Engenharia Brasileira Indústria e Saneamento Ltda. no âmbito das licitações promovidas por municípios do Estado da Bahia para a contratação de obras com o repasse de recursos federais;
ACORDAM os Ministros do Tribunal de Contas da União, reunidos em Sessão de Plenário, em:
9.1. conhecer da presente representação, com fulcro no art. 237, inciso VI, do RITCU, para, no mérito, considerá-la procedente;
9.2. rejeitar as justificativas apresentadas pelas empresas Jotagê Engenharia, Comércio e Incorporações Ltda., Ceema Construções e Meio Ambiente Ltda. e Ebisa Engenharia Brasileira Indústria e Saneamento Ltda.;
9.3. declarar a inidoneidade da Jotagê Engenharia, Comércio e Incorporações Ltda., da Ebisa Engenharia Brasileira Indústria e Saneamento Ltda. e da Ceema Construções e Meio Ambiente Ltda. para participarem de licitações no âmbito da administração federal ou com o envolvimento de recursos federais pelos prazos de 1 (um) ano, 1 (um) ano e 3 (três) anos, respectivamente, nos termos do art. 46 da Lei n. 8.443/1992;
9.4. determinar que o Ministério do Planejamento, Desenvolvimento e Gestão e o Ministério da Transparência, Fiscalização e Controladoria-Geral da União adotem as providências cabíveis para o efetivo cumprimento do item 9.3 deste Acórdão; e 
9.5. determinar que a Secex/BA envie cópia deste Acórdão, bem como do Relatório e do Voto que o fundamenta, ao Ministério do Planejamento, Desenvolvimento e Gestão, ao Ministério da Transparência, Fiscalização e Controladoria-Geral da União e à Procuradoria da República no Estado da Bahia, para ciência e adoção das providências cabíveis."
	3. Os argumentos apresentados pelas recorrentes foram analisados pela Serur, conforme a seguir transcrito:
	" (...) HISTÓRICO
2. Tratam os autos de representação formulada pela Secretaria de Controle Externo no Estado da Bahia (Secex/BA) sobre fraudes perpetradas pela Jotagê Engenharia, Comércio e Incorporações Ltda., Ceema Construções e Meio Ambiente Ltda. e Ebisa/Engenharia Brasileira Indústria e Saneamento Ltda. no âmbito das licitações promovidas por municípios do Estado da Bahia para a contratação de obras com o repasse de recursos federais, Concorrência 005/2006 (Itabuna/BA) e Concorrência 005/2006 (Prado/BA) .
3. Por meio do Acórdão 804/2017-TCU-Plenário, as razões de justificativas apresentadas pelas empresas foram rejeitadas e o Tribunal aplicou, individualmente, declaração de inidoneidade para as empresas participarem de licitações no âmbito da administração pública federal ou com o envolvimento de recursos federais, nos termos do art. 46 da Lei 8.443/1992.
4. Examinam-se, nesta oportunidade, os pedidos de reexame interpostos pelas empresas Ceema Construções e Meio Ambiente Ltda. (peça 80) , Ebisa/Engenharia Brasileira Industria e Saneamento S/A (peça 82) e Jotagê Engenharia Comercio e Incorporações Ltda. (peça 95) .
EXAME DE ADMISSIBILIDADE 
5. Os pedidos de reexame preenchem os requisitos de admissibilidade, conforme exigência do art. 48 da Lei 8.443/1992 (LO/TCU) , c/c os arts. 285 e 286 do RI/TCU.
6. Dessa forma, ratificam-se as propostas de conhecimento dos recursos, com efeito suspensivo, formuladas nos exames de peças 90-92 e 105, acolhida pelo Relator, Exm. Ministro José Múcio Monteiro, conforme despacho de peça 107.
EXAME DE MÉRITO 
7. Delimitação do recurso
8. Nos recursos trazidos pelos responsáveis, será necessário verificar, em síntese, se:
a) houve prescrição;
b) há provas robustas e dolo específico para fundamentar a condenação das empresas;
c) é possível o TCU analisar fatos/irregularidades distintos em face de procedimentos licitatórios já julgados e anulados;
d) foram (in) observados os princípios da razoabilidade e da proporcionalidade na aplicação da pena de declaração de inidoneidade das empresas, considerando seus respectivos históricos de atuação;
9. Registre-se que todas as razões recursais são afetas e interessam a todos os responsáveis, sendo assim, serão analisadas conjuntamente.
10. Da prescrição
11. Com o argumento de que na fase de instrução de mérito da unidade técnica foi utilizado o prazo de 5 anos da Lei 9.873/1999 para análise da prescrição, o recorrente Ceema Construções ratifica sua convicção de prescrição da pretensão punitiva no presente caso.
12. Para a empresa, haja vista que o TCU somente tomou conhecimento dos fatos irregulares em 3/9/2007 e 20/8/2009 e que o processo só foi autuado em 2011, a prescrição teria ocorrido em 18/11/2016.
13. Análise
14. É certo que, prescrita a pretensão punitiva, não pode mais o TCU aplicar quaisquer sanções aos responsáveis, inclusive, no caso de fraude praticada por empresa licitante, a declaração de inidoneidade (art. 46 da Lei 8.443/1992) para participar de licitação na Administração Pública Federal.
15. Contudo, in casu, os fatos irregularidades ocorreram em 2006 e o ato que ordenou as audiências se deu em 9/4/2012 (peça 9) . Portanto, o prazo decenal não transcorreu. Assim, não há de se falar em prescrição da pretensão punitiva do TCU nesse processo.
16. A jurisprudência desta Corte de Contas é firme no entendimento de que o prazo em questão é o estipulado no art. 205 do Código Civil, isto é, de 10 anos, tendo como prazo inicial (ad a quo) a data da ocorrência da irregularidade e final (ad quem) a data do ato que ordenar a possibilidade de contraditório.
'A pretensão punitiva do TCU subordina-se ao prazo geral de prescrição de dez anos estipulado no art. 205 da Lei 10.406/2002 (Código Civil) , cuja contagem se inicia na data de ocorrência da irregularidade sancionada e se interrompe, uma única vez, na data do ato que ordenar a citação, a audiência ou a oitiva da parte, nos termos do art. 202, inciso I, do mesmo diploma legal.' (Acórdão 10364/2017-TCU-Segunda Câmara, de relatoria do Exm. Ministro Marcos Bemquerer) 
'A prescrição prevista na Lei 9.784/1999 não se aplica à atividade de controle externo. O instituto da prescrição nos processos do TCU obedece ao art. 37, § 5º, da Constituição Federal, no que tange ao ressarcimento do prejuízo, e ao art. 205 da Lei 10.406/2002 (Código Civil) , no que se refere à pretensão punitiva. Assim, quanto ao débito, a ação é imprescritível, e quanto à aplicação de sanções, ela prescreve em dez anos a contar da data de ocorrência das irregularidades.' (Acórdão 374/2017-TCU-Plenário, de relatoria do Exm. Ministro Bruno Dantas) 
17. Pelo exposto, entende-se pela negativa de provimento das razões recursais referentes à prescrição.
18. Das provas e da necessidade do dolo específico
19. Todas os recorrentes alegam que não há provas concretos nos autos que comprovam as irregularidades impugnados, bem como não houve prejuízo/dano para a Administração e tampouco não foi demonstrado o dolo específico, ou seja, a intenção das empresas em fraudar as licitações Concorrência 005/2006 (Itabuna/BA) e Concorrência 005/2006 (Prado/BA) .
20. Argumentam que não foram encontrados indícios, mas sim 'operação intelectual (raciocínio lógico) ' por parte da análise dos auditores ao realizar associações ou presunções dos atos com outros atos praticados em outros processos.
21. Para embasar esse raciocínio, os recorrentes trazem conceitos de 'fraude comprovada à licitação', tais como o do Referencial de Combate à Fraude e à Corrupção editado pelo TCU: 'ato intencional praticado por um ou mais indivíduos gestores [...]' e do Managing the Business Risk of Fraud: A Practical Guide, que conceitua fraude como: 'ato ou omissão intencional concebido para enganar os outros [...]'.
22. Por fim, rebatendo os argumentos do voto que ensejou a condenação, os recorrentes atacam de forma pormenorizada os aspectos considerados como atuação ilícita.
Concorrência 005/2006 - Prefeitura Municipal de Itabuna/BA
a) linearidade dos preços unitários de serviços que compõem as propostas das empresas Ceema, Jotagê e Ebisa;
b) ausência de desconto nas propostas fornecidas pelas três empresas em relação ao valor base definido no edital;
c) constatação de que as declarações de recebimento do edital por parte das empresas Jotagê e Ebisa foram assinadas pelo gerente de obra da Construtora Ceema;
d) coincidências na formatação das cartas propostas das empresas Ceema e Ebisa;
e) as propostas das três empresas contêm o mesmo erro no somatório dos preços unitários do orçamento da rede de distribuição de água.
Concorrência 005/2006 - Prefeitura Municipal de Prado/BA
a) linearidade dos preços unitários de serviços que compõem as propostas das empresas;
b) constatação de que as propostas comerciais das empresas Jotagê e Ebisa deveriam ter sido desclassificadas no certame;
c) constatação de que as três empresas adquiriram o edital da concorrência no mesmo dia;
d) formatações idênticas das cartas propostas, diferenciando-se nos mesmos aspectos do modelo proposto no edital;
23. Análise
24. Relativamente à necessidade de provas robustas e de prejuízo/dano ao erário, cabe ressaltar que a jurisprudência desta Corte de Contas vem evoluindo no sentido de considerar que a declaração de inidoneidade de licitante independe da existência de prejuízo ao erário ou de obtenção de vantagem indevida, bem como que a prova indiciária, constituída por somatório de indícios que apontam na mesma direção, é suficiente para caracterizar fraude à licitação mediante conluio de licitantes. Nesse sentido estão diversos julgados, conforme excertos abaixo:
'A caracterização de fraude à licitação não está associada ao seu resultado, ou seja, ao sucesso da empreitada. Configura, em analogia ao direito penal, ilícito de mera conduta, sendo suficiente a demonstração de o fraudador ter praticado simulação para conferir vantagem para si ou para outrem.' (Acórdão 2908/2017-TCU-Plenário, de relatoria do Exmo. Ministro André de Carvalho) 
'A declaração de inidoneidade de licitante, prevista no art. 46 da Lei 8.443/1992, independe da existência de prejuízo ao erário ou da obtenção de vantagem indevida, bastando para a aplicação da sanção a verificação de fraude à licitação.' (Acórdão 1230/2017-TCU-Plenário, de relatoria da Exma. Ministra Ana Arraes) 
'A prova indiciária, constituída por somatório de indícios que apontam na mesma direção, é suficiente para caracterizar fraude à licitação mediante conluio de licitantes, devendo ser declarada a inidoneidade das empresas para licitar com a Administração Pública Federal (art. 46 da Lei 8.443/1992) .' (Acórdão 1005/2017-TCU-Plenário, de relatoria do Exm. Ministro Marcos Bemquerer) 
'Para a aplicação da pena de declaração de inidoneidade para participar de licitação na Administração Pública Federal, é irrelevante a existência de benefício comprovado às empresas, já que a lei exige apenas comprovação de fraude à licitação (art. 46 da Lei 8.443/1992) .' (Acórdão 3145/2014-TCU-Plenário, de relatoria do Exm. Ministro Marcos Bemquerer) 
'A aplicação da sanção de inidoneidade pelo TCU (art. 46 da Lei 8.443/1992) independe da caracterização do delito de falsidade na esfera criminal e segue ritos diferentes aos do processo penal. A referida penalidade possui natureza administrativa e decorre do poder-dever de fiscalização do Tribunal, que tem à sua disposição todos os meios de prova admitidos em lei e no Regimento Interno, independentemente de eventual apuração e condenação na esfera penal.' (Acórdão 2140/2014-TCU-Plenário, de relatoria do Exm. Ministro Raimundo Carrero) 
'A imputação de débito não é condição suficiente para a aplicação da sanção de inidoneidade para participar de licitação na Administração Pública Federal. A condição estabelecida no art. 46 da Lei 8.443/1992 é a constatação de fraude em procedimento licitatório.' (Acórdão 457/2014-TCU-Plenário, de relatoria do Exm. Ministro Augusto Sherman) 
'A aplicação, pelo Tribunal, da sanção de inidoneidade para participar de licitação na Administração Pública Federal (art. 46 da Lei 8.443/1992) não depende da ocorrência de dano ao erário ou frustração da licitação. Basta estar caracterizada a conduta legalmente reprovada de fraude a licitação. Não há que se comprovar ou explicitar o alcance pretendido pelos licitantes fraudadores.' (Acórdão 3617/2013-TCU-Plenário, de relatoria do Exm. Ministro José Jorge) 
'Conjunto robusto de elementos que indiquem direcionamento de licitação em favor de certa empresa, ainda que do respectivo contrato não tenha resultado dano, justifica a aplicação de multa aos gestores responsáveis e a declaração de inidoneidade da empresa favorecida pela fraude.' (Acórdão 856/2012-TCU-Plenário, de relatoria do Exm. Ministro Augusto Sherman) 
25. No tocante ao argumento de necessidade de ato intencional (animus) , é certo que a conduta dolosa é elemento subjetivo indispensável à configuração de fraude à licitação. No âmbito do Tribunal de Contas da União, ao se deparar com a necessidade de avaliação do dolo, vislumbra-se o dolo genérico, isto é, àquele que a vontade do agente se esgota com a prática, não exigindo a intenção singular ou intrínseca de, por exemplo, causar dano propriamente dito, praticamente impossível de se identificar em atos administrativos. Ou seja, in casu, bastaria então identificar atos convergentes à fraude ou à obtenção de vantagens indevidas.
26. Assim, à luz dos elementos conditos nos autos, considerando os argumentos apontados pelos recorrentes quanto aos aspectos para fundamentação da condenação, é possível concluir que as evidências contidas são suficientes para caracterizar uma conduta dolosa por parte dos licitantes, comprovando, assim, a perpetração de fraudes pela simulação de disputas nos certames Concorrência 005/2006 (Itabuna/BA) e Concorrência 005/2006 (Prado/BA) .
27. Todos os recorrentes trazem justificativas senão idênticas, similares às apresentadas como respostas às audiências realizadas quanto os aspectos considerados como atuação ilícita. Isto é, não foram trazidos argumentos novos e tampouco diferentes. Todas as análises foram feitas nos itens 43-126 do Relatório do Acórdão 804/2017-TCU-Plenário que, nesta oportunidade, serão integralmente ratificadas e assim, incorporadas a este exame.
28. Salienta-se que para o conjunto probatório foram consideradas as condutas analisadas nos TCs Processo 019.330/2009-4 e Processo 017.115/2006-3, que corroboraram com os fatos identificados no âmbito deste processo para evidenciação de fraude à licitação. Sobre esses aspectos, tem-se como oportuno a transcrição de passagem do relatório do acórdão recorrido:
'10. Como apontado pela unidade técnica, os procedimentos engendrados pelas empresas demonstram claramente o escuso interesse conjunto de simular o ambiente de disputa, para tentar validar os referidos procedimentos licitatórios eivados de vícios desde a origem.
11. As duas licitações, em 2006, envolviam recursos federais em montante superior a R$ 10 milhões, visando, entre outros objetos, à construção de unidades habitacionais, de pavimentação e de sistemas para o abastecimento de água e o esgotamento sanitário.
12. Ocorre que, em licitações dessa magnitude, não seria sequer razoável que as licitantes simplesmente aplicassem o suposto fator multiplicador uniforme em todos os itens unitários (no caso de Itabuna) ou na maioria desses itens (no caso de Prado) , ainda que, supostamente, esse procedimento fosse comum na região, deixando de perceber que um dos somatórios estava equivocado ou mesmo de apresentar qualquer desconto, seja nos preços unitários, seja no preço total.
13.  Não fosse o bastante, constata-se que o representante da empresa Ceema foi quem recebeu o edital pelas três empresas (no caso de Itabuna) ou que, de outra parte, houve a retirada do edital no mesmo dia pelas três licitantes (no caso de Prado) , além das várias 'coincidências' não explicadas satisfatoriamente na redação e na formatação das cartas propostas apresentadas pelas licitantes, evidenciando a atuação, em conluio, das três empresas para fraudar as referidas licitações, com a simulação da suposta competição (de fato inexistente) .
14. Por seu turno, em relação aos gestores responsáveis pela condução dos referidos certames, as suas condutas já foram apreciadas pelo TCU no âmbito do TC Processo 017.115/2006-3 e do TC Processo 019.330/2009-4.
15. No bojo do TC Processo 017.115/2006-3, ao tratar da Concorrência 005/2006 realizada em Itabuna/BA, foram apuradas as seguintes irregularidades: (i) ausência do devido parcelamento do objeto, que incluiu desde a construção de 560 unidades habitacionais até a pavimentação de rodovias; (ii) estabelecimento, no edital, de critérios subjetivos com vistas a aferir a qualificação dos concorrentes e solicitação de apresentação de atestado de qualificação vinculado ao programa Qualiop; (iii) inclusão, no edital, de exigência de apresentação de índices contábeis de qualificação econômico-financeira restritivos, além da exigência concomitante de capital mínimo e de prestação de garantia; e (iv) inclusão, no edital, de projeto básico deficiente e de orçamentação precária.
16. Essas irregularidades ensejaram o envio de determinação para a anulação do certame e a aplicação de multa aos respectivos gestores, nos termos do Acórdão 107/2009-TCU-Plenário, ficando ali também evidenciada indevida restrição à competitividade. Eis que, no referido caso, ficou constatado que, dentre as 11 empresas que retiraram o edital, apenas 4 lograram apresentar as suas propostas comerciais, tendo as empresas Jotagê, Ceema e Ebisa sido representadas pelo mesmo profissional.
17.  Já em relação ao TC Processo 019.330/2009-4, ao tratar da Concorrência 005/2006 realizada em Prado/BA (coincidentemente com o mesmo número da outra) , restou consignado que o Tribunal de Contas dos Municípios do Estado da Bahia (TCM/BA) havia aplicado multa ao gestor responsável em função das seguintes irregularidades: (i) ausência de publicação do resumo do edital; (ii) ausência de publicação do instrumento contratual; (iii) deficiências relacionadas com as licenças ambientais. E, nesse caso, somente as empresas Ceema, Jotagê e Ebisa participaram da suposta disputa no Lote I do referido procedimento licitatório destinado à execução de obras de pavimentação urbana e de contenção marítima.
18. Como bem anotou a unidade técnica, embora um ou outro fato, isoladamente, até pudesse não configurar irregularidade, a exemplo da ausência de descontos nas propostas oferecidas, o somatório de todas as evidências contidas nos autos comprova a perpetração de fraudes pela simulação de disputas nesses dois certames. E, nesse ponto, deve-se destacar que indícios vários e concordantes fazem prova (STF: RE 68.006-MG) , sobressaindo dos autos, assim, os devidos fundamentos para a declaração de inidoneidade das empresas licitantes, com fulcro no art. 46 da Lei nº 8.443, de 1992.' (Itens 10-18, do Relatório, Acórdão 804/2017-TCU-Plenário) 
29. Por conseguinte, pelo exposto, defende-se a negativa de provimento das razões recursais referentes à ausência de provas robustas, necessidade de dano/prejuízo ao erário e falta de demonstração do dolo (má-fé) .
30. Da possibilidade de o TCU analisar fatos/irregularidades distintos em face de procedimentos licitatórios já julgados e anulados
31. Com o argumento de que as matérias já foram devidamente analisadas pelo TCU por meio dos TCs Processo 019.330/2009-4 e Processo 017.115/2006-3, o recorrente Ebisa/Engenharia Brasileira Indústria e Saneamento S/A defende que novas reapreciação acerca das licitações Concorrência 005/2006 (Itabuna/BA) e Concorrência 005/2006 (Prado/BA) são descabidas.
32. Ainda, reforçando tal alegação, sustenta-se que na Concorrência 005/2006 (Itabuna/BA) o contrato foi anulado e que na Concorrência 005/2006 (Prado/BA) a representação não foi conhecida e os documentos foram devolvidos ao Tribunal de Contas do Estado da Bahia.
33. Análise
34. A respeito do assunto, cabe esclarecer que no âmbito dos processos de sua competência, o TCU admite a utilização de prova emprestada de processo judicial e de trabalhos realizados por outros órgãos de controle. Nessa lógica, podendo utilizar de provas de processos de outros órgãos, certamente o TCU pode, também, utilizar documentos e informações de seus próprios processos. 
35. Nesse diapasão, no presente caso o TCU analisou os TCs Processo 019.330/2009-4 e Processo 017.115/2006-3, que somente analisaram a conduta dos gestores responsáveis pela condução dos certames. Nesta oportunidade, está sendo analisado as condutas das empresas, com base nos documentos já obtidos.
36. Ademais, eventual anulação de certame licitatório não impede o Tribunal de propor audiências ou multas aos responsáveis por atos irregularidades afins. Nesse sentido está o Acórdão 968/2012-TCU-Plenário, de relatoria do Exm. Ministro Aroldo Cedraz: 'A anulação de certame licitatório pela Administração, em razão de vícios graves identificados em fiscalização do Tribunal, não isenta os responsáveis de apenação, mesmo quando tal anulação seja implementada antes de deliberação definitiva do Tribunal.'.
37. A lógica é que não é exigido dano ou prejuízo ao erário para aplicação de sanções pecuniárias referentes a atos irregulares.
38. Portanto, entende-se que os argumentos recursais atinentes a impossibilidade de o TCU considerar fatos/irregularidades em processos distintos, inclusive já arquivados devem ter negado seu provimento.
39. Da (in) observância dos princípios da razoabilidade e da proporcionalidade na aplicação da pena de declaração de inidoneidade
40. Ao abordar a tese de que os princípios da razoabilidade e da proporcionalidade não foram observados na aplicação da pena de declaração de inidoneidade, o recorrente Ebisa/Engenharia Brasileira Indústria e Saneamento S/A faz considerações acerca de seu histórico empresarial, que foi fundada no ano de 1953, que recebeu diversos prêmios relativos ao setor de construção, que jamais sofreu qualquer condenação, etc.
41. Análise
42. Inicialmente, tem-se por pertinente rememorar a condenação sofrida pelas empresas recorrentes:
'9.3. declarar a inidoneidade da Jotagê Engenharia, Comércio e Incorporações Ltda., da Ebisa Engenharia Brasileira Indústria e Saneamento Ltda. e da Ceema Construções e Meio Ambiente Ltda. para participarem de licitações no âmbito da administração federal ou com o envolvimento de recursos federais pelos prazos de 1 (um) ano, 1 (um) ano e 3 (três) anos, respectivamente, nos termos do art. 46 da Lei nº 8.443, de 1992;'
43. Segundo ao art. 46 da Lei 8.443/1992: 'Verificada a ocorrência de fraude comprovada à licitação, o Tribunal declarará a inidoneidade do licitante fraudador para participar, por até cinco anos, de licitação na Administração Pública Federal'.
44. Paralelamente, é oportuno também trazer julgado desta Corte de Contas que analisou matéria similar à que está discussão. Trata-se do Acórdão 708/2008-TCU-Plenário, de relatoria do Exm. Ministro Valmir Campelo, quando foi consignado que 'A gradação da pena de inabilitação para o exercício de cargo em comissão ou função de confiança deve ser aplicada em função do grau de envolvimento do responsável na fraude e da gravidade dos atos ilícitos praticados'.
45. Portanto, considerando que a pena máxima imposta poderia ser te até 5 anos, e que as empresas tiveram penas de 1 (Jotagê Engenharia e Ebisa/Engenharia) e 3 (Ceema Construções) anos, percebe-se que, baseado no grau de envolvimento das empresas e na gravidade dos atos irregulares, houve a respeito aos princípios da razoabilidade e da proporcionalidade, na medida que os atos ilícitos considerados mais graves tiveram uma penalidade superior em relação aos de gravidade de menor intensidade. 
46. Sendo assim, não merecem prosperar tais razões de justificativas.
CONCLUSÃO 
47. Em face da análise das razões recursais apresentadas, concluiu-se que:
a) não houve prescrição, os fatos irregularidades ocorreram em 2006 e o ato que ordenou as audiências se deu em 9/4/2012 (peça 9) , isto é, o prazo decenal não transcorreu. A jurisprudência desta Corte de Contas é firme no entendimento de que o prazo em questão é o estipulado no art. 205 do Código Civil, isto é, de 10 anos, tendo como prazo inicial (ad a quo) a data da ocorrência da irregularidade e final (ad quem) a data do ato que ordenar a possibilidade de contraditório;
b) a declaração de inidoneidade de licitante, prevista no art. 46 da Lei 8.443/1992, independe da existência de prejuízo ao erário ou da obtenção de vantagem indevida, bastando para a aplicação da sanção a verificação de fraude à licitação;
 c) o conjunto probatório contido nos autos, bem como as informações e documentos considerados dos TCs Processo 019.330/2009-4 e Processo 017.115/2006-3 evidenciam o dolo genérico, isto é, àquele que a vontade do agente se esgota com a prática. Há indícios vários, convergentes e concordantes que comprovam a ocorrência de fraude à licitação nos certames Concorrência 005/2006 (Itabuna/BA) e Concorrência 005/2006 (Prado/BA) ;
d) a anulação de certame licitatório não impede ao Tribunal de penalizar os responsáveis por atos irregulares afins, isto é, eventual anulação de atos ou contratos administrativos por falhas detectadas não exoneram os responsáveis de apenação; e
e) para fins de aplicação da pena de declaração de inidoneidade às empresas recorrentes houve o respeito aos princípios da razoabilidade e da proporcionalidade, na medida que foi considerado o grau de envolvimento das empresas com as irregularidades detectados e que os atos ilícitos considerados mais graves tiveram uma penalidade superior em relação aos de gravidade de menor intensidade.
PROPOSTA DE ENCAMINHAMENTO 
48. Ante o exposto, submetem-se os autos à consideração superior, propondo-se, com fundamento no art. 48 da Lei 8.443/1992:
 I - conhecer dos pedidos de reexame interpostos pelas empresas Ceema Construções e Meio Ambiente Ltda., Ebisa/Engenharia Brasileira Industria e Saneamento S/A e Jotagê Engenharia Comércio e Incorporações Ltda. contra o Acórdão 804/2017-TCU-Plenário, e, no mérito, negar-lhes provimento; e
II - dar ciência da deliberação ao recorrente e à unidade técnica responsável pelo monitoramento das demais determinações."
É o relatório.

Christiane Araujo de Oliveira (43.056-OAB/DF) e outros, representando Ceema Construções e Meio Ambiente Ltda.; Cristiane Nolasco Monteiro do Rego (8.564-OAB/BA) e outros, representando Jotagê Engenharia Comercio e Incorporações Ltda.; Francisco Queiroz Caputo Neto (11.707-OAB/DF) e outros, representando Ebisa Engenharia Brasileira, Industria e Saneamento Ltda.

Não atuou

REPRESENTAÇÃO. INDÍCIOS DE FRAUDE EM LICITAÇÕES. ACRÉSCIMO LINEAR DOS PREÇOS UNITÁRIOS PROPOSTOS. RETIRADA DOS EDITAIS POR UM ÚNICO REPRESENTANTE E/OU NO MESMO DIA. EVIDENTES COINCIDÊNCIAS NA FORMATAÇÃO DAS CARTAS PROPOSTAS. AUSÊNCIA DE DESCONTO. IDÊNTICO ERRO NO SOMATÓRIO DOS PREÇOS UNITÁRIOS DE ITEM DO EDITAL. OITIVAS. REJEIÇÃO DAS JUSTIFICATIVAS. ACÓRDÃO 804/2017-TCU-PLENÁRIO. DECLARAÇÃO DE INIDONEIDADE DAS EMPRESAS FRAUDADORAS DOS CERTAMES. PEDIDOS DE REEXAME. CONHECIMENTO. AUSÊNCIA DE PRESCRIÇÃO. PENALIDADE APLICADA EM FUNÇÃO DO GRAU DE ENVOLVIMENTO DA IRREGULARIDADE E DA GRAVIDADE DOS ILÍCITOS PRATICADOS OBSERVA OS PRINCÍPIOS DA RAZOABILIDADE E PROPORCIONALIDADE. NEGATIVA DE PROVIMENTO. Penalidade de declaração de inidoneidade para participar de licitações no âmbito da Administração Pública Federal independe da ocorrência de prejuízo ao erário ou da obtenção de vantagem indevida. Conjunto com indícios vários, coincidentes e concordantes comprovam a ocorrência de fraude à licitação. Eventual anulação de atos e contratos não elide a responsabilização por atos irregulares praticados.

REPRESENTAÇÃO (REPR)

Serur e Secex/BA

Atendidos os requisitos de admissibilidade, previstos no art. 48 da Lei 8.443/1992 c/c arts. 285 e 286 do RI/TCU, os expedientes encaminhados pelas empresas Ceema Construções e Meio Ambiente Ltda. (peça 80) , Ebisa/Engenharia Brasileira Industria e Saneamento S/A (peça 82) e Jotagê Engenharia Comércio e Incorporações Ltda. (peça 95) devem ser conhecidos como pedidos de reexame.
	2. Os presentes autos cuidam, originalmente, de representação formulada pela Secretaria de Controle Externo no Estado da Bahia (Secex/BA) , para que fossem apurados indícios de fraudes em licitações de obras promovidas por municípios daquele Estado. 
3. Nesta fase processual, as referidas empresas, ora recorrentes, se insurgem contra o Acórdão 804/2017-TCU-Plenário, que as declarou inidôneas para contratar com a Administração Pública Federal, por considerar caracterizada a ocorrência de simulação de disputas nos certames analisados. 
4. As recorrentes alegam, em resumo, (i) ter se operado a prescrição; (ii) inexistência de provas robustas para a condenação e de dolo específico; (iii) não ser possível que o Tribunal apure fatos/irregularidades distintos atinentes a procedimentos licitatórios já julgados e anulados; e (iv) inobservância dos princípios da razoabilidade e proporcionalidade na aplicação das penas de inidoneidade.
5. A Serur, após destacar que as razões recursais praticamente repisam o que foi dito em resposta à audiência das empresas, conclui pela insuficiência dos argumentos trazidos para reverter a condenação. 
6. Com razão a unidade instrutiva, porquanto é remansosa a jurisprudência desta Corte com relação aos pontos combatidos, conforme passo a discorrer. 
7. De plano já considero que não merece guarida a alegação preliminar de prescrição da pretensão punitiva, tendo em vista que se passaram menos de dez anos entre a data dos fatos, praticados em 2006, e a do ato que ordenou as audiências, expedido ainda em 2012, conforme metodologia pacificada pelo Acórdão 1441/2016-TCU-Plenário.
8. Com relação à ausência de provas, observo que o modus operandi das referidas empresas está devidamente caracterizado nos autos a partir dos elementos colacionados pela unidade técnica, tais como a linearidade nos preços de suas propostas, atos praticados por um mesmo representante para mais de uma das empresas, defeitos idênticos nas propostas de diferentes empresas, ocorridos em mais de um certame. Em virtude do tipo de irregularidade em análise e dos mecanismos de investigação que tem o TCU, fazendo uma leitura do que defendeu o Min. Benjamin Zymler no voto proferido nos autos do TC Processo 008.291/1999-3, colacionado na defesa da Ceema, não há como, spont propria, obter uma prova típica de processo penal como parecem requerer as recorrentes. 
9. Contextualizando de forma um pouco mais objetiva, trata-se de uma irregularidade apurada em um processo de controle externo, com repercussões adstritas a essa mesma esfera de decisão, com base em um poder-dever estabelecido no art. 46 da Lei Orgânica do TCU. Ora, não há como se exigir o apontamento de provas constituídas a partir de poderes próprios de autoridades judiciárias, pois, do contrário, seria letra morta o dever de punição estabelecido no mencionado dispositivo. Não haveria sentido algum em designar uma tarefa para quem não se concedessem os meios de execução, que é uma maneira simplista de tratar a chamada teoria dos poderes implícitos, há muito estudada nos ramos do Direito Público.
 10. Prosseguindo nessa análise, arremato explicitando que também não assiste razão aos recorrentes quando apregoam que haveria a necessidade de demonstração de dolo específico para o enquadramento do fato no tipo penal descrito no art. 46 da Lei 8.443/1992, que serviu de base para a condenação, qual seja, o de "fraude comprovada a licitação". 
11. Primeiramente, observo que não há nenhuma outra exigência para a subsunção do fato ao tipo mencionado. Além disso, destaco que a responsabilização nos processos de controle externo decorre da aferição objetiva de um padrão de conduta que destoa do que prescreve a lei, isto é, um chamado dolo geral, não exigindo, portanto, que se demonstre dolo específico.
12. No que diz respeito ao argumento de que o TCU estaria impedido de avaliar as condutas das empresas pela participação em certames que já teriam sido objetos de outros processos, melhor sorte não merecem as recorrentes. Um mesmo fato, no caso um mesmo procedimento administrativo, pode ter repercussões jurídicas distintas, o que não implica na identidade dos processos. Nos mencionados julgados anteriores não se apurou a conduta das referidas empresas, mas, sim, dos gestores envolvidos, o que em nada obsta a presente atuação. 
13. Para além disso, cumpre também esclarecer que o fato de os certames terem sido anulados em nada prejudica esta análise, pois que o ato fraudulento de simular competitividade em uma licitação pública, por si só, já está devidamente tipificado no art. 46 da Lei 8.443/1992. Como mencionado, a norma penal extraída do mencionado dispositivo descreve a conduta apenas como "fraude comprovada à licitação", o que está devidamente caracterizado nos presentes autos, como já discutido, não havendo reparo quanto a esse ponto.
14. Por derradeiro, também não merecem acolhida os argumentos atinentes à suposta ofensa aos princípios da razoabilidade e proporcionalidade na dosimetria da pena aplicada, pois, como bem explicou a Serur, o que se avalia para a gradação da pena é o nível de envolvimento da empresa na fraude, e não seu histórico social, como alega a recorrente. E, de fato, isso foi implementado na deliberação combatida: as empresas Jotagê Engenharia Comercio e Incorporações Ltda. e Ebisa/Engenharia Brasileira Industria e Saneamento S/A foram apenadas com pena de um ano, em reconhecimento à participação de menor importância, enquanto a Ceema Construções e Meio Ambiente Ltda. recebeu a sanção por três anos, em razão de ter sido beneficiada pelo ajuste.
Do exposto, voto por que o Tribunal adote o acórdão que ora submeto ao Plenário.
TCU, Sala das Sessões Ministro Luciano Brandão Alves de Souza, em 3 de abril de 2019.
JOSÉ MÚCIO MONTEIRO 
Relator

Trata-se de pedidos de reexame em processo de representação interpostos pelas empresas Ceema Construções e Meio Ambiente Ltda., Ebisa/Engenharia Brasileira Indústria e Saneamento S/A e Jotagê Engenharia Comércio e Incorporações Ltda., em face do Acórdão 804/2017-TCU-Plenário, que lhes aplicou sanção de inidoneidade para licitar no âmbito da Administração Pública Federal.
2.	Estando os autos em apreciação por este Plenário na Sessão de 12/12/2018, solicitei, com fundamento no art. 119 do Regimento Interno desta Casa, vista do processo, em face das particularidades do caso e da complexidade da matéria, para aprofundamento e melhor formação do meu juízo.
3.	Após realizar minuciosa análise, verifico que, efetivamente, as defendentes não lograram descaracterizar os indícios de fraude à licitação identificados por este Tribunal, na Concorrência 005/2006 (Itabuna/BA) e na Concorrência 005/2006 (Prado/BA) , dentre os quais destaco: linearidade dos preços unitários de serviços que compõem as propostas das empresas; formatações idênticas das cartas propostas, diferenciando-se nos mesmos aspectos do modelo proposto no edital; apresentação de mesmo erro no somatório dos preços unitários do orçamento da rede de distribuição de água; e declarações de recebimento do edital por parte das empresas Jotagê e Ebisa assinadas pelo gerente de obra da Construtora Ceema.
4.	Adicionalmente aos apontamentos acima, identificou-se a habilitação indevida de licitantes e a ausência de desconto nas propostas em relação ao preço base do edital, possivelmente como consequência do conluio ali pactuado.
5.	Nos recursos apresentados, os recorrentes tentaram descreditar os apontamentos, alegando, no essencial, o que pontuo a seguir:
5.1.	A ausência de provas robustas e de dolo específico, ou seja, de comprovação da intenção das empresas em fraudar as licitações;
5.2.	A prescrição quinquenal;
5.3.	O impedimento deste Tribunal para avaliar condutas das empresas pela participação em certames que já teriam sido objetos de outros processos nesta Corte; e
5.4.	A ausência de dano ao erário, pois os certames teriam sido anulados.
6.	Ocorre que todos os pontos alegados foram apropriadamente enfrentados no Relatório e no Voto do eminente Ministro Relator, que embasou sua análise com farta jurisprudência já consolidada por esta Corte de Contas.
7.	Oportuno dizer que o nobre Relator consentiu com o encaminhamento sugerido pela unidade técnica.
8.	Faço constar, ainda, que revisei a suficiência das evidências que embasaram a decisão recorrida, porém não identifiquei inconsistências ou impropriedades.
9.	Examinei também a dosimetria da inidoneidade aplicada, a saber 1 (um) ano para a Jotagê Engenharia, Comércio e Incorporações Ltda., 1 (um) ano para a Ebisa Engenharia Brasileira Indústria e Saneamento Ltda. e 3 (três) anos par a Ceema Construções e Meio Ambiente Ltda., contudo estas se mostram compatíveis a demais casos análogos enfrentados por este Tribunal.
	Assim sendo, e não vislumbrando alternativa diversa da propugnada pelo eminente relator, manifesto-me de acordo com a proposta de Sua Excelência no sentido de conhecer dos recursos interpostos para, no mérito, negar-lhes provimento.
 
TCU, Sala das Sessões Ministro Luciano Brandão Alves de Souza, em 4 de março de 2020.
JOÃO AUGUSTO RIBEIRO NARDES
Revisor